【裁判字號】    97,消債更,118
【裁判日期】    970530
【裁判案由】    更生事件
【裁判全文】
臺灣臺南地方法院民事裁定           97年度消債更字第118號
債  務  人  甲○○
上列當事人因消費者債務清理事件聲請更生，本院裁定如下：
    主    文
聲請駁回。
聲請費用由債務人負擔。
    理    由
一、本件聲請意旨略以：債務人甲○○因單親扶養三名子女，且
    要負擔貸款，近年工作收入不穩定，為維護信用繳款，致負
    債累累，債務人之房貸及協商後款項將近新台幣（下同）4
    萬元，有不能清償債務之情事，而債務人之無擔保或無優先
    權之債務總額未逾1,200萬元，復未經法院裁定開始清算程
    序或宣告破產，惟因不可歸責於己之事由，致履行顯有重大
    困難，為此，依消費者債務清理條例提出本件更生之聲請等
    語。
二、按聲請更生或清算不合程式或不備其他要件者，法院應以裁
    定駁回之，但其情形可以補正者，法院應定期間先命補正，
    消費者債務清理條例第8條定有明文。次按債務人與金融機
    構協商成立者，不得聲請更生或清算，但因不可歸責於己之
    事由，致履行顯有重大困難者，不在此限；本條例施行前，
    債務人依金融主管機關協調成立之中華民國銀行公會會員辦
    理消費金融案件無擔保債務協商機制與金融機構成立之協商
    ，準用前項之規定，消費者債務清理條例第151條第5項、第
    6項亦分別有明文規定。衡諸債之關係，係以當事人間之信
    賴關係為基礎，為社會經濟組織之重要支柱，故當事人於以
    法律行為追求自己之利益之際，亦應顧及對方之利益，並考
    量債權債務在社會上之作用，本於誠實及信用之原則，行使
    債權及履行債務。是對於已陷入經濟上困境之消費者，若任
    其於惡性循環之債務窘境中自生自滅，將衍生嚴重之社會問
    題，難以維持安定之社會經濟秩序，故為兼顧債權人、債務
    人雙方之利益，對陷於經濟上困境之消費者，乃允其於消費
    者債務清理條例施行後，得選擇以重建型之更生程序或清算
    型之清算程序清理其債務，藉以妥適調整債務人與債權人及
    其他利害關係人間之權利義務關係，保障債權人獲得公平受
    償，並謀求消費者經濟生活之重建復甦機會。惟對於已與金
    融機構協商成立，或於本條例施行前，已依金融主管機關協
    調成立之中華民國銀行公會會員辦理消費金融案件無擔保債
    務協商機制與金融機構成立協商之債務人，若非因不可歸責
    於己之事由，致履行顯有重大困難，僅係為圖謀減免債務，
    而不為債務之履行，自有違債權契約為誠信契約之本旨，故
    依消費者債務清理條例第151條第6項準用同條第5項前段之
    規定，不得聲請更生或清算，始能避免肇致道德危險。
三、經查：
(一)、債務人前於消費者債務清理條例施行前，依金融主管機關協
    調成立之中華民國銀行公會會員辦理消費金融案件無擔保債
    務協商機制與金融機構於95年10月間成立協商，當時債務人
    之無擔保債務總額為1,704,923元，雙方約定債務人每月應
    償還款項合計為17,262元，債務人自95年11月10日起開始繳
    款，繳款18期，自97年4月10日起即未再依約履行。又債務
    人另於95年11月間與債權人兆豐國際商業銀行股份有限公司
    成立協商，雙方約定債務人每月應償還款項為1,152元；再
    債務人對不同意納入債務協商之債權人台灣土地銀行股份有
    限公司每月依約應償還款項約2,728元；嗣債務人於97年3月
    起就債權人兆豐國際商業銀行股份有限公司、台灣土地銀行
    股份有限公司之債權亦開始未依約繳款。債務人至今尚欠如
    附表所示之債權金額等情，已據債務人提出協議書及無擔保
    債務還款計劃為證，且有遠東商業銀行股份有限公司債權人
    債權陳報狀、渣打國際商業銀行股份有限公司民事陳報狀、
    國泰世華商業銀行股份有限公司民事陳報狀、荷商荷蘭商業
    銀行股份有限公司台北分公司函、萬泰商業銀行股份有限公
    司民事更生陳報狀、兆豐國際商業銀行股份有限公司民事陳
    報狀、日盛國際商業銀行股份有限公司民事陳報狀、安泰商
    業銀行股份有限公司債權陳報狀、台北富邦商業銀行股份有
    限公司民事陳報狀及台灣土地銀行股份有限公司民事陳報債
    權聲請狀附卷可稽，堪信為真實。
(二)、次查，債務人與其配偶共育有3名女兒，3名女兒均已成年（
    28歲、26歲、23歲），且皆於第三人公司或學校工作，各有
    薪資所得；此有戶籍謄本、勞保局電子閘門查詢作業被保險
    人投保資料查詢及稅務電子閘門財產所得調件明細表在卷足
    憑，可認債務人現並無法定扶養義務之負擔。衡之債務人於
    國泰人壽保險股份有限公司工作，其每月勞保投保薪資為43
    ,900 元，95年度薪資等所得有649,223元，名下有土地及房
    屋各乙筆，及對華通電腦股份有限公司之投資，財產總額為
    1,079,258元；又債務人自95年5月至97年4月平均每月實支
    薪津（每月應領薪資已先扣除每月房屋貸款14,580元、一般
    保險費、所得稅、勞工保險費…等）約23,698元；此有勞保
    局電子閘門查詢作業被保險人投保資料查詢、稅務電子閘門
    財產所得調件明細表、台灣集中保管結算所股份有限公司97
    年5月20日函附保管帳戶客戶餘額表及國泰人壽保險股份有
    限公司97年5月16日函附債務人近兩年薪資所得明細（薪津
    實支）在卷足佐；而依債務人之前揭財產狀況，其就債權人
    兆豐國際商業銀行股份有限公司、台灣土地銀行股份有限公
    司之債權，或就成立協商之金融機構債權人之債權，於95年
    起皆能依約履行，然卻於提出本件更生聲請前之97年3月突
    然毀諾不履約，則依債務人之上開履約情形及經濟情況，難
    謂債務人於與金融機構之債權人協商成立後，有何因不可歸
    責於債務人致履行顯有重大困難之事由存在。
(三)、又依債務人之員工薪津表，其每月一般保險費（非強制保險
    保險費）為3千餘元至5千餘元不等，而其向國泰人壽保險股
    份有限公司投保13種保險契約，均正常繳費中，且其迄至96
    年12月止，每月尚有信託資金2,006元之固定扣款；甚且至
    97年3月24日，其薪金存款帳戶尚有73,459元，然卻即於97
    年3月26日提領至僅餘1,142元；有債務人提出之國泰人壽員
    工薪津表、國泰人壽保險股份有限公司97年5月16日函附債
    務人保險契約狀況一覽表及國泰世華商業銀行股份有限公司
    民事陳報狀附債務人存款帳戶交易明細附卷可稽。則本件審
    酌債務人自95年起既能依約履行，並按月繳納非必要性之一
    般保險費，及為信託資金之投資，而於97年3月間尚有73,45
    9元之存款，可徵依債務人之上開財務狀況，債務人與金融
    機構之債權人協商成立後，於本件更生聲請前之97年3月突
    然毀諾不履約，難謂係因不可歸責於債務人之事由，致其履
    行債務顯有重大困難所致。至於債務人為了償還債務，必須
    經歷履行期間較不寬裕之經濟生活，係債務人於負擔債務時
    即得預見，是依誠實及信用之原則，債務人於有履行可能性
    時，本應誠實勤勉地履行債務，要難與金融機構成立協商後
    ，又得率爾聲請依更生程序清理其債務。惟債務之履行，除
    了債務人之努力之外，亦需金融機構之債權人審慎評量其社
    會責任，對有還款誠意之債務人給予最大之協助，於追求自
    己利益之際，亦兼顧對方之利益，自不待言。
四、綜上所述，債務人於消費者債務清理條例施行前，既已與金
    融機構之債權人依金融主管機關協調成立之中華民國銀行公
    會會員辦理消費金融案件無擔保債務協商機制成立協商，且
    又無因不可歸責於己致履行顯有重大困難之事由，則其聲請
    更生，顯然違背消費者債務清理條例第151條第6條準用同條
    第5項前段之規定，且上開欠缺又屬無從補正，從而，依上
    開說明，應予駁回其更生之聲請，爰裁定如主文。
中    華    民    國    97    年    5     月    30    日
              民事第三庭    法      官  張季芬
上為正本係照原本作成。
如不服本裁定，應於裁定送達後10日內，以書狀向本院提出抗告
，並繳納抗告費新臺幣1千元。
中    華    民    國    97    年    5    月    30     日
                            書  記  官  顏惠華
附表：債務人之債權人名稱、債權金額
┌───┬─────────────┬─────────────┬───────────┐
│編號  │債權人名稱                │現存實際債權金額（新台幣）│   備        註       │
├───┼─────────────┼─────────────┼───────────┤
│1     │遠東國際商業銀行股份有限公│無債權                    │                      │
│      │司                        │                          │                      │
├───┼─────────────┼─────────────┼───────────┤
│2     │渣打國際商業銀行股份有限公│消費借款165,717元，及其中 │是否為自用住宅借款債權│
│      │司                        │140,717元自97年4月7日起至 │□是，■否。          │
│      │                          │清償日止，按年利率4%計算之│是否為擔保或優先權債權│
│      │                          │利息。                    │□是，■否。          │
│      │                          │                          │債務人成立債務協商後是│
│      │                          │                          │否毀諾                │
│      │                          │                          │■是，□否。          │
├───┼─────────────┼─────────────┼───────────┤
│3     │國泰世華商業銀行股份有限公│至97年4月：積欠233,378元（│是否為自用住宅借款債權│
│      │司                        │含信用卡148,113元、現金卡8│□是，■否。          │
│      │                          │5,265元）。               │是否為擔保或優先權債權│
│      │                          │                          │□是，■否。          │
│      │                          │                          │債務人成立債務協商後是│
│      │                          │                          │否毀諾                │
│      │                          │                          │■是，□否。          │
├───┼─────────────┼─────────────┼───────────┤
│4     │荷商荷蘭銀行股份有限公司  │至97年5月7日止：信用卡帳款│是否為自用住宅借款債權│
│      │                          │餘額為166,742元。         │□是，■否。          │
│      │                          │                          │是否為擔保或優先權債權│
│      │                          │                          │□是，■否。          │
│      │                          │                          │債務人成立債務協商後是│
│      │                          │                          │否毀諾                │
│      │                          │                          │■是，□否。          │
├───┼─────────────┼─────────────┼───────────┤
│5     │萬泰商業銀行股份有限公司  │61,264元                  │是否為自用住宅借款債權│
│      │                          │                          │□是，■否。          │
│      │                          │                          │是否為擔保或優先權債權│
│      │                          │                          │□是，■否。          │
│      │                          │                          │債務人成立債務協商後是│
│      │                          │                          │否毀諾                │
│      │                          │                          │■是，□否。          │
├───┼─────────────┼─────────────┼───────────┤
│6     │兆豐國際商業銀行股份有限公│至97年5月13日止：145,483元│是否為自用住宅借款債權│
│      │司                        │【本金109,875元（自95年5月│□是，■否。          │
│      │                          │7日起計遲延利息），利息   │是否為擔保或優先權債權│
│      │                          │35,608元】。              │□是，■否。          │
│      │                          │                          │債務人與債權人單獨協商│
│      │                          │                          │，非銀行公會之協商，但│
│      │                          │                          │自97年3月後不再繳款。 │
├───┼─────────────┼─────────────┼───────────┤
│7     │日盛國際商業銀行股份有限公│至97年5月13日止：積欠總債 │是否為自用住宅借款債權│
│      │司                        │權金額為117,594元  。     │□是，■否。          │
│      │                          │                          │是否為擔保或優先權債權│
│      │                          │                          │□是，■否。          │
│      │                          │                          │債務人成立債務協商後是│
│      │                          │                          │否毀諾                │
│      │                          │                          │■是，□否。          │
├───┼─────────────┼─────────────┼───────────┤
│8     │安泰商業銀行股份有限公司  │債權總金額：492,461元     │是否為自用住宅借款債權│
│      │                          │1.本金370,007元，及自97年3│□是，■否。          │
│      │                          │  月10日起至清償日止，以本│是否為擔保或優先權債權│
│      │                          │  金金額按年息4%計算之利息│□是，■否。          │
│      │                          │  ，及自97年4月10日起其逾 │債務人成立債務協商後是│
│      │                          │  期在6個月內按原貸利率10%│否毀諾                │
│      │                          │  計算，逾期超過6個月部分 │■是，□否。          │
│      │                          │  按原貸利率20%加計之違約 │                      │
│      │                          │  金。                    │                      │
│      │                          │2.本金122,454元，及自97年3│                      │
│      │                          │  月10日起至清償日止，以本│                      │
│      │                          │  金金額按年息4%計算之利息│                      │
│      │                          │  ，及自97年4月10日起其逾 │                      │
│      │                          │  期再6個月內按原貸利率10%│                      │
│      │                          │  計算，逾期超過6個月部分 │                      │
│      │                          │  按原貸利率20%加計之違約 │                      │
│      │                          │  金。                    │                      │
├───┼─────────────┼─────────────┼───────────┤
│9     │台北富邦商業銀行股份有限公│信用貸款本金197,471元，及 │是否為自用住宅借款債權│
│      │司                        │自97年4月1日起至清償日止按│□是，■否。          │
│      │                          │年息11.98%計算之利息，其逾│是否為擔保或優先權債權│
│      │                          │期在6個月以內者按上開利率1│□是，■否。          │
│      │                          │0%，逾期在6個月以上者，就 │債務人成立債務協商後是│
│      │                          │超過部分按上開利率20%計算 │否毀諾                │
│      │                          │之違約金。                │■是，□否。          │
├───┼─────────────┼─────────────┼───────────┤
│10    │台灣土地銀行股份有限公司  │至97年5月13日止：消費借貸 │是否為自用住宅借款債權│
│      │                          │本金99,161元，利息1,052元 │□是，■否。          │
│      │                          │（自97年2月14日起算），違 │是否為擔保或優先權債權│
│      │                          │約金71元（自97年3月14日起 │□是，■否。          │
│      │                          │算）。                    │債務人於95年5月10日向 │
│      │                          │                          │債權人聲請債務協商，債│
│      │                          │                          │權人不同意納入債務協商│
│      │                          │                          │。                    │
├───┼─────────────┼─────────────┼───────────┤
│11    │國泰人壽保險股份有限公司  │2,275,000元。（依債務人之 │是否為自用住宅借款債權│
│      │                          │主張列計）                │■是，□否。          │
│      │                          │                          │是否為擔保或優先權債權│
│      │                          │                          │■是，□否。          │
└───┴─────────────┴─────────────┴───────────┘


司法院資訊處製作；財團法人民間司法改革基金會備份。
